臺灣臺南地方法院臺南簡易庭民事判決
109年度南簡字第1478號
原      告  吳易俊  

被      告  鄭通泰  



上列當事人間請求確認本票債權不存在事件，經本院於民國110
年1月8日言詞辯論終結，判決如下：
    主      文
確認被告持有原告所簽發如附表所示之本票，於超過新臺幣壹拾
肆萬元部分，對原告之本票債權不存在。
訴訟費用新臺幣伍仟肆佰元由被告負擔。 
    事實及理由
一、被告經合法通知，無正當理由，未於言詞辯論期日到場，核
    無民事訴訟法第386條所列各款情形，爰依原告之聲請，由
    其一造辯論而為判決。
二、按確認法律關係之訴，非原告有即受確認判決之法律上利益
    者，不得提起之，民事訴訟法第247條第1項前段定有明文。
    該條所謂即受確認判決之法律上利益，係指因法律關係之存
    否不明確，致原告在私法上之地位有受侵害之危險，而此項
    危險得以對於被告之確認判決除去之者而言。本件被告已取
    得本院109年度司票字第1654 號民事裁定（下稱系爭本票裁
    定）准予強制執行，原告應負發票人責任，惟原告就系爭本
    票之債權存在與否有爭執，顯有排除負擔票據責任危險必要
    ，是以應認原告有即受確認判決之法律上利益。
三、原告主張：被告持有以原告為發票人，發票日為民國（下同
    ）104年7月9日，票面金額為新臺幣（下同）伍拾萬元，到
    期日為105年7月9日之本票乙紙，聲請貴院裁定准予強制執
    行。惟系爭本票雖為原告所簽發，但原告所拿到的金額只有
    貳拾萬元，本票上的金額是工廠機器的全部估價。貴院未察
    ，竟以109年度司票字第1654號裁定准予強制執行，有害原
    告之權益，為此爰依法提起本件確認訴訟等語。並聲明：如
    主文第1項所示。
四、被告未於言詞辯論期日到場，據其提出之書狀所為之陳述如
    下：有關鈞院109司票1654號民事裁定（已確定），其所示
    之50萬元本票（發票日104.7.9；到期日105.7.9)，係因原
    告於104年7月9日向被告借款並實拿20萬元整（月利息2分）
    ，因而簽發，合先敘明。惟其簽發50萬元本票原因，其中包
    括上開20萬元本金以外，尚包括未能依約在105年7月9日還
    款，其所應計算之利息、遲延利息、違約金全部加總，約定
    以50萬元作為全部欠款之總金額，故本件本票債權，被告有
    以下3種請求權：(一）以借款未清償為原因，則原告應給付
    被告20萬元及自104年7月10日起至清償日止百分之二十計算
    之利息（因借款利息為月息2分）。(二）以契約未履行為原
    因，則原告應給付被告50 萬元及自105年7月10日起至清償
    日止百分之六計算之利息（包括本金、利息、遲延利息、違
    約金）。(三）以本票未能兌現為原因，則原告應給付被告5
    0萬元及自105年7月10日起至清償日止百分之六計算之利息
    （單純看本票外觀）等語，資為抗辯。
五、本院之判斷： 
（一）票據為無因證券，票據債權人就其取得票據之原因，固不
      負證明之責任，惟執票人如主張票據係發票人向其借款而
      簽發交付，而發票人抗辯未收受借款，消費借貸並未成立
      ，則就借款已交付之事實，自應由執票人負舉證責任（最
      高法院院89年台上字第85號判決意旨參照）。次按消費借
      貸為要物契約，因金錢或其他代替物之交付而生效力，故
      利息先扣之消費借貸，其貸與之本金額應以利息預扣後實
      際交付借用人之金額為準，該預扣利息部分，既未實際交
      付借用人，自不成立金錢借貸。如當事人間就是否已實際
      交付之事實有爭執，應由主張已為交付之貸與人負舉證責
      任（最高法院88年度台上字第1346號、87年度台上字第16
      82號判決意旨參照）。由於「利息」本應係指貸與人將金
      錢出借給借用人後，在借用人尚未返還借款之期間內，該
      筆金錢按約定利率或法定利率衍生之使用報酬（因該筆金
      錢交由借用人使用，致貸與人無法自行使用，故得由貸與
      人向借用人收取之使用金錢之報酬），倘若借款當日以預
      扣利息為由而實際交付較約定借款數額為低之金錢時，僅
      能以實際交付之金錢數額認定為雙方消費借貸關係之本金
      數額。
（二）本件原告主張系爭本票雖確為其所簽發，惟原告僅受領20
      萬元現金，本票上之金額（50萬元）是工廠機器的全部估
      價等情，被告則抗辯其簽發50萬元本票原因，其中包括20
      萬元本金（原告實拿金額）以外，尚包括未能依約在105
      年7月9日還款，其所應計算之利息、遲延利息、違約金全
      部加總，約定以50萬元作為全部欠款之總金額等語。是以
      ，系爭本票原告既係基於借款原因簽發交付被告，就原告
      積欠被告債務尚未清償部分，被告對原告之系爭本票債權
      自仍然存在。原告於104 年7 月9日向被告借款20 萬元，
      扣除原告於同年9月2日、10月14日分別各清償3萬元後，
      故原告尚積欠被告之金額為14 萬元，業據本院106年度簡
      上字第219號刑事判決認定明確。要之，被告對原告之系
      爭本票債權於14萬元範圍內仍然存在，原告請求確認被告
      持有系爭本票，於逾14萬元部分，對原告之本票債權不存
      在，為有理由。另被告無論在上開刑事偵審或本院審理時
      ，均表示於104年7月9日在被告住處，原告再度向被告借
      款20萬元，並從中扣除先前末期欠款30,000元及加計遲延
      利息5,000元，實拿金額165,000元，雙方約定按月償還3
      萬元，分12期償還等語，此有本院106年度簡上字第219號
      刑事判決理由（見本院臺南簡易庭109年度南簡補字第213
      號卷第19頁）在卷為憑，基上所述，被告實際交付原告借
      款金額僅為20萬元，則原告主張本件消費借貸之本金為20
      萬元，已分別償還被告2次3萬元，故系爭本票債權僅剩14
      萬元，核屬可取，是原告此部分之主張應堪信為真實。
六、綜上所述，原告請求確認被告持有系爭本票，於超過14萬元
    部分，對原告之本票債權不存在，為有理由，應予准許。
七、末按法院為終局判決時，應依職權為訴訟費用之裁判，民事
    訴訟法第87條第1項定有明文。本判決係就民事訴訟法第427
    條第2項第6款所定訴訟適用簡易程序所為被告敗訴之判決，
    依同法第389條第1項第3款之規定，固應依職權宣告假執行
    ，惟係屬確認判決，性質上並不適於假執行，故爰不併為准
    予假執行宣告，附此敘明。
八、本件事證已臻明確，兩造其餘的攻擊防禦方法及訴訟資料經
    本院斟酌後，核與判決結果不生影響，爰不逐一論列，併此
    敘明。
九、訴訟費用負擔之依據：民事訴訟法第78條。
中　　華　　民　　國　　110 　年　　1 　　月　　22　　日
                  臺灣臺南地方法院臺南簡易庭
                                  法  官    朱中和
以上正本係照原本作成。
如不服本判決，應於送達後廿日內，向本院提出上訴狀並表明上
訴理由，如於本判決宣示後送達前提起上訴者，應於判決送達後
廿日內補提上訴理由書（須附繕本）。
如委任律師提起上訴者，應一併繳納上訴審裁判費。
中　　華　　民　　國　　110 　年　　1 　　月　　25　　日
                                  書記官    周信義
附表：

編號 發票人 票面金額（新臺幣） 發票日（民國）   到期日（民國）     1 吳易俊     500,000元   104年7月9日   105年7月9日